【裁判字號】    89,訴,2418
【裁判日期】    900302
【裁判案由】    第三人異議之訴
【裁判全文】
臺灣臺中地方法院民事判決  八十九年度訴字第二四一八號
    原      告    台灣土地開發信託投資股份有限公司
                              .
    法定代理人    甲○○      住台北市○○○路○段二號一樓
    訴訟代理人    丙○○      住台北市○○○路○段二號一樓
                  林展義律師
    被      告    今日儀器股份有限公司  設台中市西區○○○○街三九號
    法定代理人    乙○○      .
    訴訟代理人    周進文律師
    複代理人      李金鳳      .
右當事人間第三人異議之訴事件，本院判決如左：
    主      文
本院八十九年度執全字第二二七七號假扣押強制執行事件，就原告所有位於台中市○
○區○○里○○區○路一號工地內如附表所示儀器設備所為之強制執行程序應予撤銷
。
訴訟費用由被告負擔。
    事      實
壹、原告方面：
  一、聲明：如主文所示。
  二、陳述：
  （一）本件假扣押標的物確已由被告依約交付原告位於台中工業區污水處理廠功能
        提昇改善工程（下稱台中污水處理廠工程）之工地，依最高法院七十年度臺
        上字第三三五八號民事判決謂：「按放置債務人住宅之動產，屬債務人所有
        ，乃社會事實之常態，第三人所有之動產放置債務人住宅，為社會事實之變
        態，因之，第三人主張放置債務人住宅之動產為渠所有，自應由第三人負舉
        證之責。」是依上述判決可知，動產之性質與不動產不同，並無國家所設之
        登記制度可資證明，自應依所在之處所判斷孰為所有權人。本件情形，所謂
        工地，乃係原告所施工「台中工業區污水處理廠功能提昇改善工程」之處所
        ，被告自認已將假扣押標的物交付並放置於原告之處所。是依社會事實之常
        態，該假扣押標的物應屬原告所有，原告自可依強制執行法第十五條規定，
        以所有權人地位，提起本件第三人異議之訴；反之，被告主張放置於第三人
        處所之物為渠之債務人所有，乃社會事實之變態，自應由被告負舉證之責，
        證明本件假扣押標的物確係被告之債務人華禹實業有限公司（下稱華禹公司
        ）所有。
  （二）被告自認本件係由原告就渠所承攬之台中污水處理廠工程所轉包，並已依渠
        與華禹公司之採購合約，交付於原告之前述工地。退一步言之，縱謂被告所
        交付之對象係華禹公司，然華禹公司已以承攬廠商之地位，向原告請求估驗
        ，並由該項工程之監造單位財團法人中華顧問工程司於民國八十九年一月十
        日估驗付款，並由原告取得本件假扣押標的物之所有權，原告當然為本件假
        扣押標的物之所有權人，茲說明情形如下：
    １、估驗計價於原工程契約之意義：查原告與華禹公司於八十八年六月二日簽訂
        有工程契約（下稱原工程契約），由華禹公司承包原告之台中污水處理廠工
        程；其中，對於「估驗計價」一語，原工程契約第六條（原證二號第十五頁
        第一行起）略謂：（一）「... 由甲方（即原告）按契約工程項目將乙方（
        即華禹公司）完成之工程數量予以估驗，並按估驗工程價款之百分之九十付
        款；其餘百分之十，作為保留款，於全部工程竣工正式驗收合格並辦妥或移
        交接管手續及繳納保固保證金後、、、，保留款一次核付」；（二）「每期
        工程估驗計價，依工程契約規定，由工程師全權負責依工程實際進度所完成
        工程數量及契約單價核計並填具工程估驗計價單、估驗明細表... ，送由甲
        方辦理核付」云云，足見符合「估驗計價」之前提，乃係指「已完成之工程
        數量」而言，並無疑義。
    ２、正式驗收於原工程契約之意義，所謂「正式驗收」一語，原工程契約第三條
        「定義與解釋」第（十四）款「係工程師初驗合格經甲方核定後，由甲方於
        驗收五日前檢具....。正式驗收應於初驗合格內二十日內辦理... 」云云（
        原證二號第十三頁），亦足見「正式驗收」一語，係指台中污水處理廠工程
        「全部」工程完工，而非指「各個」工程項目完成之謂。
    ３、工程司及工程師於原工程契約之意義，所謂工程司，乃指業主（即原告）正
        式授權之代表，監督施工單位對工程合約之履行（原證三號第二頁）；至所
        謂工程師一語，則指原告指派或委託之人員。（原證二號第十二頁（五）及
        第十三頁第四條）；而原工程契約所稱之工地係原告所提供，供承包廠商華
        禹公司作業之處所，系爭查封機器所放置之處所亦確係原工程契約約定作業
        之工地，易言之，系爭查封機器既已由被告基於渠與華禹公司之契約關係，
        交付至原告前述工地（參被證一號），並由華禹公司依渠與原告之工程契約
        ，以「已完成之工程」之意思，請求原告估驗付款，原告核對相符，予以受
        領，並依約給付金額，原告就該「已完成之工程」（即系爭查封機器）當然
        取得所有權。
  （三）為配合工程進度及實際需要，工程契約之「估驗計價」、「驗收」、「初驗
        」及「正式驗收」等名詞，分屬不同之工作階段及不同之定義（參原告準備
        書狀二第壹頁起），本件亦然。被告故意將前述名詞混為一談：
    １、依被告所辯，原告即使已估驗付款，仍未能取得所有權云云。則承攬人或出
        賣人已依約交付標的物，亦須等到全部工程完工，至「正式驗收」後，業主
        方願付款，時日漫長，屆時業主是否尚有支付之能力，亦不得而知，如此一
        來，承攬人或出賣人豈願參與投標？業主又何願先有所謂估驗之程序。理論
        上，勢必將所有之工程集中在一天內同時完成，同時交付，同時付款，如此
        一來，勢又回到一手交錢，一手交貨之年代，豈是社會之福，又豈是工程契
        約所欲達成之目標？
    ２、再依被告所辯，本件情形，所謂「估驗計價」僅屬工程款之給付，至所謂交
        付之程序，應俟全部工程竣工，依原工程合約第十二條之約定辦理「驗收」
        （包括初驗、正式驗收及複驗），「驗收」完畢始屬交付完畢云云（民事答
        辯續二狀第四頁第三行起）。惟依前所述，估驗後至正式驗收尚有一段漫長
        之時間，如此一來，不但與所謂「估驗計價」後，業主均應依約付款之真義
        不符；且依一般社會經驗，業主又怎願冒已支付標的物價金，但卻無法取得
        標的物所有權之風險。易言之，在此情形下，該已支付價金之標的物，若仍
        屬承攬人或出賣人所有，則承攬人或出賣人之債權人，均得隨時以之作為強
        制執行之標的物，如本件然。則業主可能已將全部工程款支付殆盡（即支付
        九成，僅餘一成之保留款），卻得任由承攬人或出賣人之債權人，對已估驗
        計價並付款之標的物全部查封之不合理情形，徵之工程實務及經驗法則，寧
        有是理？足見被告所辯，全無道理。
    ３、是原工程合約第六條之約定：「... 並按估驗工程價款之百分之九十付款；
        其餘百分之十，作為保留款，於全部工程竣工正式驗收合格並辦妥或移交接
        管手續及繳納保固保證金後... 」、第六條第三款之約定：「估驗計價不能
        視為該項材料設備及已完成構造物之代價，亦不視為該工程已完成部分項目
        之驗收合格。如甲方估驗時發現當期或前期之工程不符本工程契約規定，在
        乙方改善前得暫時辦理核付工程款或部分扣回」、第六條第九款第四目之約
        定：「工程全部竣工後，承包商需先會同監造單位及接管單位辦理功能試車
        。試車期間水電、空調、電梯及智慧化系統設備工程至少為一個月；污水處
        理廠工程至少為三個月。經試車運轉後其功能正常，並經正式驗收合格，陳
        報甲方或監辦單位核備點交接管單位使用後，由承包商繳交保固保證金並辦
        妥保固手續後，始核付保留款」等約定，均應解為原工程契約中，「估驗計
        價與「驗收」、「初驗」及「正式驗收」，係分屬不同之工作階段及不同之
        定義。本件原告既已估驗計價並依約付款，顯見係華禹公司於依約供給後，
        請求原告就系爭查封機器估驗、計價時，就該標的物（即系爭查封機器）為
        交付及移轉所有權與原告之意思表示，原告就華禹公司交付之動產，自同意
        估驗計價時起，即已取得所有權。「估驗計價」與「驗收」既是不同的階段
        ，自無需強將已完成部分項目之事後驗收合格與否，與原告就已「估驗計價
        」標的物之取得所權混為一談。
  （四）原工程契約之工程名稱為「台中工業區污水處理廠功能提昇改善工程」，惟
        深究該契約內容，工程項目共分「結構工程」等十六項（原證四號第三頁工
        程估驗單詳細表項目欄），其中有屬不動產性質如「結構工程」者；有僅屬
        動產之性質，如本件屬於「機械工程」項目中之「實驗室設備」者，但均係
        由華禹公司應原告之定作，並主要以自己之材料，製作物品，供給原告，而
        由原告給付報酬之契約，學說上稱之為「製作物供給契約」或「工作物供給
        契約」，故就原工程契約整体而論，雖稱之為「工程合約」，厥為「工作物
        供給契約」。此種契約之內容，包括「物之製作」及「供給製作物」二種。
        前者相當於典型契約之承攬；後者則相當於典型契約之買賣。從而，工作物
        供給契約則兼有二者之法律性質，通說認為係二者之混合契約，並認其中關
        於製作方面，類推適用有關承攬之規定；至關於製作物財產權之移轉，則應
        類推適用有關買賣之規定。司法實務上，則有最高法院五十九年度臺上字第
        一五九０號判例，認「所謂工作物供給契約，即工作物全部材料由承攬人供
        給，而當事人之意思復重在工作物財產權之移轉時，仍不失為買賣之一種」
        ，工作物供給契約如依當事人之意思，重在工作物財產權之移轉時，應適用
        買賣之相關規定，則被告與華禹公司間之法律關係為買賣，安裝僅是附隨義
        務，因被告係與華禹公司於八十八年八月二十六日訂定採購合約書，已經被
        告自認無訛，是項合約名為採購，自係民法之買賣。再參之採購內容為「實
        驗室儀器」、「交貨地點」則係原告之前述工地，依契約之內容，其性質確
        為買賣無誤，至於所謂「安裝」乙節，僅係該契約之附隨義務而已，與承攬
        無關；且縱謂有所謂安裝之義務，該義務亦僅與華禹公司有關，但與原告無
        關。從而，被告主張因華禹公司尚未將價金給付被告，被告因此尚未安裝本
        件假扣押標的物，遂謂原告所主張本件假扣押標的物已由華禹公司交付原告
        即為明顯不實云云，實乃倒果為因。
  （五）本件情形無論就學說或實務之見解，系爭查封機器，係屬於「機械工程」項
        目中之「實驗室設備」，名稱分別為１、綜合水質分析儀。２、化學需氧量
        消化裝置。３、全自動採水樣器。４、BOD測定裝置。５、電導度鹽度計。
        ６、全自動油脂萃取裝置。７、淨氣型藥品櫃。８、加熱爐用自動升降系統
        等八種，俱屬動產無疑。此外，就該工程契約而言，係約定所需材料由華禹
        公司供給，故華禹公司於依約供給後，請求原告就系爭查封機器估驗、計價
        時，自係就該標的物（即系爭查封機器）為交付及移轉所有權與原告之意思
        表示，原告就華禹公司交付之動產，自同意估驗計價時起，即已取得所有權
        。原告並已依原工程契約之約定，於華禹公司工作交付時，支付報酬與該公
        司。至於被告所稱因華禹公司尚未將價金給付被告，被告因此尚未安裝本件
        假扣押標的物，自尚未將系爭儀器交付予原告云云，基於債權契約之相對性
        ，被告與華禹公司間之採購合約與原告並無關聯，原告就本件假扣押標的物
        既已取得所有權，被告焉可渠與渠之契約當事人之抗辯事由，對原告主張。
  （六）退萬步言，縱謂原工程契約係屬於承攬契約，或當事人之意思不明，而應適
        用承攬契約之約定時，亦應參考原工程契約之內容而定。經查原工程契約係
        分段完工、分段估驗，已如前所述，故華禹公司請求原告就系爭查封機器估
        驗、計價時，自係就該標的物（即系爭查封機器）為交付及移轉所有權與原
        告之意思表示，原告就華禹公司交付之動產，自同意估驗計價時起，即已取
        得所有權。是原告為所有權人亦無疑義，本件原告基於渠與訴外人華禹公司
        之承攬契約約定，由該契約之承攬人基於渠應為之給付，將標的物交由原告
        驗收，原告並依約估驗，並給付報酬，至於該訴外人華禹公司與被告間之內
        部糾紛與原告何涉？被告執渠與訴外人華禹公司間之契約，強施於原告之上
        ，實有誤會。原告既係本件假扣押標的物之所有權人，自有法律所賦予之占
        有、使用、收益、處分及排除他人干涉之權能。
  （七）台中污水處理廠工程共分「結構工程」等十六項，本件系爭查封機器係屬其
        中第三項「機械工程」第十六小項「實驗室設備」，包含有「綜合水質分析
        儀」等十一種，其中除「項次７、質譜儀」「項次８、冷氣機」尚未完成外
        ，其餘九種均於本（八十九）年一月十日，由監造單位財團法人中華顧問工
        程司監造工程師呂浩慶先生編製「計價單」估驗及受領完畢：
    １、華禹公司依原工程契約第六條約定，將系爭查封機器請求原告估驗，原告受
        領後，旋就其價款三百一十三萬四千六百九十三元五角，製作工程估驗單詳
        細表（原證七號），加計當次計價之其他項目，並扣除相關費用後，就餘額
        五百六十九萬九千四百元，製作工程估驗單詳細表總表，其內容即包含系爭
        查封機器（列入項次三. 機械工程）之金額三百一十三萬四千六百九十三元
        五角。
    ２、依據原工程契約第六條：「估驗計價」有關約定，原告係依估驗工程價款百
        分之九十付款，即就前述餘額五百六十九萬九千四百元，扣除百分之十之保
        留款五十六萬九千九百四十元，餘額為五百一十二萬九千四百六十元，原告
        並於八十九年一月二十一日簽核同意付款。
    ３、華禹公司就本工程之相關帳務，係於原告之東台北分公司辦理，原告本身亦
        無辦理國內通匯業務，故於八十九年一月二十五日將該應付與華禹公司之款
        項五百一十二萬九千四百六十元，先匯至原告之東台北分公司開設於台灣中
        小企業銀行永吉分行之活存帳戶，帳號0000000000－0。
    ４、該款項五百一十二萬九千四百六十元於當日，進帳至原告東台北分公司開設
        於台灣中小企業銀行之活存帳戶；翌日，即同年一月二十六日，該分公司製
        作轉帳收入傳票（原證十二號），將該筆金額轉至華禹公司設於該分公司帳
        號0000－000－0000000之「備償專戶」內（該專戶係由原告
        東台北分公司控管，作為本項工程帳款進帳及支出之用）。
    ５、原告就本工程契約對華禹公司之支付，均循前述方式為之；此外，由於存入
        之款項常有零數，故原告東台北分公司轉支付與華禹公司時，均以整數金額
        支付，此由華禹公司之備償專戶存摺存入欄及支出欄即足以證明。是原告東
        台北分公司於同年一月二十六日支付與華禹公司時，亦以此種方式為之。本
        件情形亦然，原告東台北分公司係以整數金額即五百一十三萬元支付，且因
        係於華禹公司之備償專戶轉帳支付，故由華禹公司於金額五百一十三萬元之
        「應付保管款領取憑單」（原證十五號）蓋章後，由原告東台北分公司於同
        日，以電匯方式，匯至華禹公司設在第一銀行建國分行，帳號000000
        00000之帳戶（原證十六號）。由以上付款流程，足見華禹公司就系爭
        查封機器之金額確已受領無誤。
  （八）原告就系爭標的物估驗並取得所有權後，正式驗收前，責由華禹公司保管：
        本件情形，華禹公司在原告估驗、支付價金，並取得所有權後，鑑於整個工
        程契約尚未達「正式驗收」之地步，故原告雖已就系爭標的物取得所有權，
        在「正式驗收」之前，再賦予華禹公司「保管」之責。此由原工程契約之下
        列約定即可明瞭：
    １、原工程契約第六條「估驗計價」（一）：原告辦理估驗計價取得所有權後，
        華禹公司「... 須附以工地為背景之貨到工地照片及乙方（即華禹公司）負
        責在工地自行備妥場所安置並妥善保管之保管切結書各兩份。乙方不得再運
        離工地，如有損害或失竊，乙方仍須負責修復或補足，甲方（即原告）不另
        給付。」（參原證二號第十七頁第四行起）。依上該條文約定，足可反證若
        華禹公司尚未將原告已估驗付款之貨品，以移轉所有權之意思交付原告，則
        華禹公司仍是系爭標的物的所有權人，原告又何需大費周章，與華禹公司再
        行約定將該已估驗之貨品「委託」華禹公司「保管」，且又何需約定華禹公
        司「不得再運離工地」。本件情形，華禹公司在原告估驗付款之後，提出保
        管切結書之前，即違約停止施工，致原告未能取得「保管切結書」，惟原工
        程契約之形式及實質既為被告所不否認，原告與華禹公司之上開約定，語意
        亦甚為清楚，故原告雖未能取得「保管切結書」，亦僅是華禹公司對原告違
        約而已，並不影響原告就系爭標的物已取得所有權之事實。
    ２、原工程契約第十四條工程停工（一）「本工程施工期間，甲方（即原告）及
        工程師得通知乙方將本工程全部或局部停工，乙方（即華禹公司）應即照辦
        ，並繼續維護已完成工程及在場之器材設備... 」（參原證二號第二十八頁
        第八行起）。此亦足證在工程停工後，華禹公司應就已完成工程及在場之器
        材設備有繼續維護之義務。如前所述，原告就已估驗付款之貨品未能取得所
        有權，已屬無稽；若竟於工程停工後，就原告無所有權（一如被告所答辯）
        之已完成工程及在場之器材設備，仍要求華禹公司繼續維護，更屬無稽。是
        均足證原告確係就已估驗付款並取得所有權之貨品，與華禹公司所為之約定
        。
    ３、原工程契約第十五條解除契約（一）因甲方（即原告）之需要而解除契約之
        2.「乙方應繼續維護已完成工程至甲方接管為止；在終止契約後，乙方對已
        完成工程仍應承擔本契約規定之責任與義務」（參原證二號第二十八頁倒數
        第三行起）以及（二）因乙方（即華禹公司）之過失而解除契約之2.「...
        乙方並應負責維護一切已完成工程至甲方接管為止。... 」在在均足證原告
        就已估驗付款之貨品或工程，若並未取得所有權，何需與華禹公司為如此之
        約定。
  三、證據：提出原告與華禹公司於八十八年六月二日簽訂之「台中工業區污水處理
      廠功能提昇工程」工程合約書封面、目錄及契約本文第一頁至第三十五頁、「
      設備及施工規範」上冊封面及第01000-4頁等影本各一份，及計價單、工程估
      驗單詳細表、匯款至華禹公司於第一銀行建國分行之帳戶申請書、系爭查封機
      器工程估驗單詳細表、含系爭查封機器金額三百一十三萬四千六百九十三元五
      角工程估驗單詳細表總表影本乙份、原告於八十九年一月二十一日簽核同意付
      款計價單、匯款至東台北分公司開設於台灣中小企業銀行永吉分行之活存帳戶
      ，帳號0000000000－0匯款單回條聯及該帳戶封面、五百一十二萬
      九千四百六十元進帳至原告東台北分公司開設於台灣中小企業銀行之活存帳戶
      明細表、原告東台北分公司製作之五百一十二萬九千四百六十元轉帳收入傳票
      、華禹公司設於原告東台北分公司帳號0000－000－0000000之
      「備償專戶」交易往來查詢、華禹公司之備償專戶存摺存入欄及支出欄、華禹
      公司金額五百一十三萬元之「應付保管款領取憑單」、原告東台北分公司以電
      匯方式，匯至華禹公司設在第一銀行建國分行帳戶申請書等影本各一份。
貳、被告方面：
  一、聲明：原告之訴駁回。
  二、陳述：
  （一）原告承攬台中污水處理廠工程，並將該工程轉包於訴外人華禹公司，而就實
        驗室儀器之安裝等工程，華禹公司又轉包予被告，而本件查封之系爭儀器，
        即為被告向華禹公司承包之工作內容之一部份，就該承包之款項，華禹公司
        迄未給付被告。
  （二）被告向華禹公司所承作之工作，除關於系爭儀器之出售外，另包含系爭儀器
        之安裝及驗收，而因被告將系爭儀器交付於華禹公司後（該交貨清冊亦為原
        告起訴狀所附之證物，然該交貨清冊為被告將系爭儀器交付於華禹公司之收
        據，原告竟魚目混珠，指該交貨清冊為華禹公司交予原告之證物，此與真實
        不合，請容後詳述），華禹公司並未支付款項，至迄今仍未安裝，此由本件
        強制執行查封時，系爭儀器仍封箱放置於工地可稽。
  （三）按原告提起本件之請求，核其理由略以，華禹公司業將系爭儀器交付原告，
        原告並已將價金給付完畢，原告已取得系爭儀器之所有權云云，自應就該有
        利於其之事實負舉證責任，而原告主張其已取得所有權之證據，係前開之交
        貨清冊，然查，該交貨清冊為被告將系爭儀器交付華禹公司之收據，並非華
        禹公司將系爭儀器交付原告之收據，此由該交貨清冊上係由華禹公司之受僱
        人楊成立所簽收可稽（按楊成立為華禹公司之受僱人，並非原告之受僱人）
        。
  （四）依前開之說明，華禹公司向原告承作之工作內容，並非單純系爭儀器之買賣
        ，另亦包含系爭儀器安裝等工作，而因系爭儀器係華禹公司向被告購買，系
        爭儀器之安裝應由被告為之，惟被告因華禹公司尚未將價金給付被告，被告
        因此尚未安裝系爭儀器，而本件假扣押強制執行時，系爭儀器仍完封不動，
        放置於地上，並未安裝，更未試車或驗收，則原告不可能已自訴外人華禹公
        司驗收完成，蓋因原告與華禹公司間為承攬之法律關係，並非單純之買賣關
        係，不可能僅交付系爭查封機器而不需安裝、試車及驗收。從而，訴外人華
        禹公司尚未將系爭儀器交付原告已足認定，而系爭儀器尚未交付於原告之事
        實，原告於  鈞院八十九年十月十七日庭訊時亦自陳因原告發包予訴外人華
        禹公司之工程尚未完工，系爭儀器尚未由原告驗收完畢，系爭儀器仍為訴外
        人華禹公司所有，華禹公司尚未將系爭儀器交付予原告，原告主張系爭儀器
        已由華禹公司交付原告云云，即為明顯不實。
  （五）系爭查封機器所放置之處所，並非原告之住所或營業處所，此與前開最高法
        院七十年第台上字第三三五八號民事判決係以住所為前提不同，且系爭查封
        機器所放置之處所即台中污水處廠工程工地現場，係由訴外人華禹公司占有
        施工中，訴外人華禹公司於該工地所施作之工程尚未完工，更未將工作物點
        交予原告，而原告則未於該工地現場參與任何工程之施作，更未占有工地現
        場，從而，該工地自無法與前開最高法院七十年第台上字第三三五八號民事
        判決係以住所為前提所作成之判決相提並論。
  （六）另原告主張渠已將款項給付訴外人華禹公司完畢，渠已取得系爭查封機器之
        所有權云云，就原告是否已支付訴外人華禹公司價金完畢，與原告是否已取
        得系爭查封機器之所有權並無必然關係，此觀諸民法第七百六十一條規定自
        明，原告徒以渠已支付價金完畢為由，主張渠已取得系爭查封機器，並無可
        採。
  （七）原告與訴外人華禹公司所訂工程合約第六條（九）、3、之約定：「辦理上
        述估驗計價時，需附以工地為背景之貨到工地照片及乙方負責在工地自行備
        妥場地安置並妥善保管之保管切結書各兩份。乙方不得再運離工地，如有損
        壞或失竊，乙方仍須負責修復或補足，甲方不另給付」，而原告於九十年二
        月一日準備書狀四自陳：「．．．本件情形，華禹公司在原告估驗付款之後
        ，提出保管切結書之前，即違約停止施工，致原告未能取得「保管切結書」
        ，惟原工程契約之形式及實質既為被告所不否認，原告與華禹公司之上開約
        定語意亦甚為清楚，故原告雖未能取得「保管切結書」，亦僅是華禹公司對
        原告違約而已，並不影響原告就系爭標的物已取得所有權之事實．．．．．
        」（以上請參閱該書狀第五頁第三行以下之記載），從而，訴外人華禹公司
        尚未依前開工程合約第六條（九）、3之約定開立所謂保管切結書予原告，
        該事實係屬明確無訛。則依前開工程合約第六條（九）、3之約定及原告自
        陳訴外人華禹公司尚未開立保管切結書予原告之事實，原告尚未取得系爭儀
        器之所有權，應堪認定，而非原告所稱僅是華禹公司對原告違約而已，因依
        民法第七百六十一條規定，動產物權之讓與，非將動產交付，不生效力。但
        受讓人已占有動產者，於讓與合意時，即生效力。讓與動產物權，而讓與人
        仍繼續占有動產者，讓與人與受讓人間，得訂立契約，使受讓人因此取得間
        接占有，以代交付。讓與動產物權，如其動產由第三人占有時，讓與人得以
        對於第三人之返還請求權，讓與於受讓人，以代交付。動產物權之讓與方法
        共有現實交付、簡易交付、占有改定、指示交付四者，而原告未依該四者之
        一取得系爭儀器之所有權，茲一一說明如後：
    １、關於現實交付：原告從未主張訴外人華禹公司已依民法第七百六十一條第一
        項本文規定，將系爭儀器現實交付予原告，從而，系爭儀器並無依前開民法
        第七百六十一條第一項本文規定以現實交付方式交付原告並取得所有權之情
        形。而此再徵諸工程合約第六條約定「．．．並按估驗工程價款之百分之九
        十付；其餘百分之十，作為保留款，於全部工程竣工正式驗收合格並辦妥或
        移交接管手續及繳納保固保證金後．．．．．」，原告與訴外人華禹公司約
        定現實交付之時點為全部工程完工後，而華禹公司於該工程完成前已停止施
        工，全部工程既未完工，系爭儀器自尚未移交接管予原告，原告明顯尚未依
        現實交付取得系爭儀器之所有權。
    ２、關於簡易交付：本件工程施作之處所，係由訴外人華禹公司佔有施工，該處
        所由華禹公司實際管領中，原告並非該處所之實際佔有人。且原告復自陳，
        華禹公司於該工程完成前已停止施工，故華禹公司於取得系爭儀器之占有後
        ，亦未將該施工場所交由原告占有，從而，系爭儀器放置於工地現場，尚屬
        訴外人華禹公司占有中，系爭儀器並未依前開民法第七百六十一條第一項但
        書規定以簡易交付方式交付原告占有，且依民法第七百六十一條第一項但書
        之規定，以簡易交付方式取得動產所有權，除須受讓人已取得動產之占有外
        ，尚須讓與人與受讓人有所有權讓與之合意，而原告自陳華禹公司於該工程
        完成前已違約停止施工，訴外人華禹公司顯未就系爭儀器與原告成立讓與之
        合意，原告亦明顯未取得系爭儀器之所有權。
    ３、關於占有改定：另前開工程合約第六條（九）、3、所指之保管切結書，縱
        使可解釋係民法第七百六十一條第二項所規定之讓與人仍繼續占有動產者，
        讓與人與受讓人間，得訂立契約，惟前開工程合約第六條（九）、3既已明
        定辦理上述估驗計價時，需附以工地為背景之貨到工地照片及乙方負責在工
        地自行備妥場地安置並妥善保管之保管切結書各兩份，於估驗計價時，既須
        另提出保管切結書以作為占有改定之合意，則估驗計價本身僅有價金給付之
        效果，估驗計價並不含有占有改定合意之效果，於估驗計價時，另須以保管
        切結書為占有改定之合意，否則，契約條文自可直接約定計價完畢即發生占
        有改定之效果，何須另行開立保管切結書？。而原告既自陳華禹公司在原告
        估驗付款之後，提出保管切結書之前，即違約停止施工，訴外人並未開立保
        管切結書，則原告與訴外人華禹公司並未依民法第七百六十一條第二項規定
        為占有改定之合意，從而原告亦未依占有改定而取得系爭儀器所有權。
    ４、關於指示交付：原告從未主張本件民法第七百六十一條第三項指示交付之事
        實，從而，系爭儀器並無依前開民法第七百六十一條第三項規定由原告取得
        所有權之情形。
  （八）依前開之說明，原告並未依民法第七百六十一條規定之現實交付、簡易交付
        、占有改定或指示交付之方式，取得系爭儀器之動產物權。至於原告於九十
        年二月一日準備書狀四所陳：華禹公司在原告估驗付款之後，提出保管切結
        書之前，即違約停止施工，致原告未能取得保管切結書，惟原工程契約之形
        式及實質既為被告所不否認，原告與華禹公司之上開約定語意亦甚為清楚，
        故原告雖未能取得保管切結書，亦僅是華禹公司對原告違約而已，並不影響
        原告就系爭標的物已取得所有權之事實則非實在，該訴外人華禹公司未開立
        保管切結書予原告之法律效果，係原告根本未取得系爭儀器之所有權，而非
        僅訴外人華禹公司對於原告違約而已。
  三、證據：提出採購合約書、交貨清冊等影本各一份。
參、本院依職權調閱八十九年度執全字第二二七七號執行案卷。
    理      由
一、本件原告起訴主張於八十八年六月二日與訴外人華禹公司訂立台中工業區污水處
    廠功能提昇改善工程契約書，由訴外人華禹公司施作該工程，其中屬於「機械工
    程」項目之「實驗室設備」部分，訴外人華禹公司隨即在八十八年八月二十六日
    向被告採購如附表所示九項儀器裝置，被告依與華禹公司間之買賣契約將各該儀
    器裝置送至原告位於台中市○○區○○里○○區○路一號工地而交付與華禹公司
    後，華禹公司依與原告之工程契約約定已完成估驗而交付與原告，並由原告於八
    十九年一月二十六日將如附表所示九項設備之工程款如數給付，該九項設備既為
    動產且位於原告之工地內，依原告與華禹公司間工程契約完成估驗後，該設備之
    所有權並已移轉與原告，原告方可能給付該部分工程款，訴外人華禹公司依約對
    該設備僅係負保管責任，則訴外人華禹公司雖積欠被告關於該設備之貨款，亦與
    原告無涉，被告因與華禹公司間給付貨款事件，聲請由本院以八十九年度執全字
    第二二七七號民事執行事件對華禹公司之財產為假扣押強制執行程序中，將原告
    所有如附表所示九項設備誤為華禹公司所有加以查封，原告基於該設備所有權人
    地位自有足以排除該強制執行之權利，爰提起本件異議之訴，訴請撤銷此部份強
    制執行程序。
二、被告則以如附表所示九項儀器裝置，係其基於與訴外人華禹公司間之採購合約書
    而交付與華禹公司，該位於台中市○○區○○里○○區○路一號之工地為華禹公
    司施作工程處所，依該採購合約書約定，須待其安裝完成後，華禹公司始有可能
    將該儀器設備交付由原告驗收，其因華禹公司未如期給付價款而迄未安裝，且依
    華禹公司與原告間之工程契約約定，關於如附表所示九項設備之工程尚未正式驗
    收，華禹公司亦未書立保管切結書而將該設備所有權移轉與原告，至於原告已估
    驗付款與其是否取得該設備所有權更無必然關係，該設備所有權尚未移轉與原告
    前，仍屬訴外人華禹公司所有之動產，其基於對華禹公司之貨款債權，自得聲請
    由本院以八十九年度執全字第二二七七號民事執行事件，對為華禹公司財產之如
    附表所示九項設備為假扣押強制執行程序，原告並非該強制執行標的物之所有權
    人等語，資為抗辯。
三、原告主張於八十八年六月二日與訴外人華禹公司訂立台中工業區污水處廠功能提
    昇改善工程契約書，由訴外人華禹公司施作該工程，其中屬於「機械工程」項目
    之「實驗室設備」部分，訴外人華禹公司在八十八年八月二十六日向被告採購如
    附表所示九項儀器裝置後，並經被告將該九項儀器設備送至位於台中市○○區○
    ○里○○區○路一號工地，及被告因訴外人華禹公司積欠關於上開設備之貨款，
    遂於八十九年七月七日聲請由本院以八十九年度執全字第二二七七號民事執行事
    件，在八十九年七月十一日將如附表所示九項設備查封在案之事實，為被告所不
    爭執，並經本院依職權調閱八十九年度執全字第二二七七號假扣押執行案卷審核
    無誤，自堪信為真實。雖原告主張查封前如附表所示九項設備之所有權，業經訴
    外人華禹公司移轉而為其所有，已為被告所否認，並辯稱：訴外人華禹公司尚未
    將如附表所示九項設備交付與原告等語，是本件所應審究者，厥為被告聲請經本
    院以八十九年度執全字第二二七七號民事執行事件，在八十九年七月十一日將如
    附表所示九項設備查封前，該設備是否已經訴外人華禹公司交付與原告，而由原
    告取得該設備之所有權。
四、首先，就系爭如附表所示儀器設備，係被告依與訴外人華禹公司訂立之採購合約
    所交付，有該採購合約書及交貨清冊等影本各一份附卷可稽，對系爭儀器設備業
    經被告交付與訴外人華禹公司之事實，兩造亦不爭執。其次，原告與訴外人華禹
    公司所訂立之工程契約中，包括如附表所示設備之「機械工程」項目中「實驗室
    設備」部分，係約定由訴外人華禹公司購置而提供材料，原告主張該工程契約屬
    製作物供給契約，兼有買賣及承攬之混合契約性質，而系爭如附表所示儀器設備
    部分，參酌原告主張該設備是否須經安裝一事，並非訴外人華禹公司依雙方工程
    契約應負之主要義務等情，應認該工程契約關於如附表所示設備之工作物部分，
    並非重在訴外人華禹公司將工作物完成之行為，而係以將此工作物財產權移轉與
    原告之行為，為華禹公司此部份依約應盡之主要義務，其既有買賣之性質，此部
    分工作物所有權之歸屬，自亦應適用買賣中關於交付之規定以決之。被告雖辯稱
    訴外人華禹公司向原告承作之工作內容，如同其與華禹公司間之採購合約，並非
    單純如附表所示儀器設備之買賣，亦包含系爭儀器應由被告為安裝之行為，系爭
    儀器經查封時仍未安裝，該工程契約為承攬云云，姑不論此已為原告所否認，參
    照一般承攬契約重在工作物之完成，工作物所有權則由定作人原始取得之情形，
    若如被告所稱此安裝行為之完成不僅為其與訴外人華禹公司間採購合約之內容，
    亦為訴外人華禹公司與原告間工程契約內容，該採購合約或工程契約均屬承攬性
    質，亦僅足說明系爭設備所有權由採購合約之定作人即華禹公司取得後，被告對
    該公司尚負有完成安裝工作之約定義務，此要屬其等之契約約定中除有買賣系爭
    設備之意思外，另混合有完成安裝工作等承攬契約意思之問題，仍不妨華禹公司
    依與原告間之工程契約約定，先行交付而由原告取得系爭設備所有權；是如前述
    ，系爭設備所有權之歸屬，仍應適用關於買賣契約之法律關係中，須出賣人已為
    交付標的物之行為，方足使標的物所有權移轉與買受人之規定以決之，至於被告
    所稱訴外人華禹公司對原告依工程契約是否負有安裝系爭設備之義務，或系爭儀
    器未經其安裝一節，則與此交付行為之認定無涉，被告徒以其尚未依與華禹公司
    間之採購合約約定完成安裝，既不妨其自承系爭儀器所有權已移轉與訴外人華禹
    公司，自更不足認訴外人華禹公司無從將系爭儀器交付與原告。
五、按動產物權之讓與，非將動產交付，不生效力，但受讓人已占有動產者，於讓與
    合意時，即生效力，民法第七百六十一條第一項定有明文。又所謂交付，不以將
    對於動產直接管領力現實移轉於受讓人之現實交付為限，為顧及特殊情形下交易
    之便捷，將動產占有在觀念上移轉之觀念交付方法亦屬之，民法第七百六十一條
    第二項所規定讓與動產物權，而讓與人仍繼續占有動產者，讓與人與受讓人間得
    訂立契約，使受讓人因此取得間接占有，以代交付之占有改定方式即為此觀念交
    付之一。本件原告主張被告將系爭設備送至其上開台中污水廠工地之工地，由訴
    外人華禹公司取得系爭如附表所示設備所有權後，於八十八年十月二十六日至同
    年十二月二十五日由原告所委請工程師等進行第二期估驗項目即包括系爭儀器設
    備，依約華禹公司即已交付系爭設備與原告，並經原告受領後，就系爭設備之價
    款三百一十三萬四千六百九十三元五角，加計當次計價之其他項目，並扣除相關
    費用後該期之總價款為五百六十九萬九千四百元，再依約扣除百分之十之保留款
    五十六萬九千九百四十元，原告應給付總額為五百一十二萬九千四百六十元，其
    隨即於八十九年一月二十一日簽核同意付款，再於八十九年一月二十六日全數給
    付華禹公司，故系爭設備已交付而由原告取得所有權，並提出計價單、工程估驗
    單詳細表、匯款單回條聯、轉帳收入傳票影本等件為證，然為被告所否認，並辯
    稱：原告對系爭設備之估驗並非交付行為，應待該設備安裝、試車及驗收後，始
    得謂交付等語；就系爭設備由被告依採購合約送交至上開台中市污水處理廠工地
    時，被告所交付及實際受領之對象應為訴外人華禹公司，並非原告之過程，兩造
    均不爭執，足見事實上使用該工地之人除原告外，亦包括華禹公司，尚難徒憑該
    處為原告工地一節，即謂送交至該處之物全係原告所有者；再以系爭設備經查封
    時仍置放該工地，原告亦自承尚未進行正式驗收、點交，依原告與華禹公司工程
    契約第六條第九項第二、四款所約定華禹公司應出具記載負責在工地自行備妥場
    所安置並妥善保管之切結書，全部工程竣工，經試車運轉後其功能正常，並經正
    式驗收合格，始陳報原告或監辦單位核備點交接管單位使用之手續，足見未依上
    開手續點交前，包括系爭設備之工作物事實上均由華禹公司占有中，因之，系爭
    設備並非已由華禹公司以現實交付方式交付與原告，應堪認定，進而，此應審究
    者，厥為訴外人華禹公司將系爭設備交由原告估驗之行為，是否即發生以觀念交
    付方式將系爭設備交付由原告受領之效果。
六、經查，原告與訴外人華禹公司之工程契約第三條約定中，關於原告對全部施作工
    程之受領除有初驗、正式驗收、複驗等程序外，該契約第六條並約定有自開工之
    日起除投標須知附表補充說明另有規定外，於每月中、月底辦理兩次估驗計價之
    程序，而觀諸華禹公司依前述第六條第九項第二款約款，辦理估驗時尚須附以貨
    到工地照片及華禹公司負責在工地自行備妥場所安置並妥善保管之保管切結書各
    二份，且不得再運離工地，如有損壞或失竊，華禹公司仍須負責修復或補足等內
    容，原告與華禹公司間訂立該工程契約時，即已約定辦理估驗後，經估驗通過之
    材料設備等華禹公司即不得損壞或擅自運離工地，並要求華禹公司為估驗時尚應
    寫立自行備妥場所保管之切結書，足見依工程契約約定之處理程序，華禹公司與
    原告辦理估驗之同時，即有約定華禹公司僅觀念上將經估驗材料設備以間接占有
    方式交付與原告，仍由華禹公司負保管義務而繼續直接占有之意；再參以製作物
    供給契約中，關於應給付承攬人之報酬亦有作為製作物材料對價之意，本件如附
    表所示設備之報酬與該設備之所有權既立於對價關係，該報酬之給付又須以經估
    驗計價決定，益見該約定之估驗程序應有使系爭設備所有權先行讓與原告之意，
    否則原告焉有甘冒迄全部完工前均未能取得系爭設備，卻須先行給付對價之風險
    ；是以，原告係在華禹公司辦理估驗程序後，始將經估驗通過部分之報酬給付與
    華禹公司，已如前述，依該工程契約約定時之處理程序，其等應在辦理估驗時即
    有移轉如附表所示設備所有權之合意。至於該契約第六條第九項第二款所約定華
    與公司應提供保管切結書之手續，僅係涉及契約對估驗所需文件等之事先約定，
    仍不妨雙方實際上辦理時另為合意之處理，則如附表所示設備確已經辦理估驗完
    畢，且原告並已給付計價款，有前述估驗單詳細表、計價單等件為憑，被告對此
    亦不爭執，自堪認如附表所示設備已由原告取得所有權。又就估驗計價款之性質
    部分，同條第三項雖有此不能視為該項材料設備及已完成構造物之代價，亦不視
    為該工程已完成部分項目之驗收合格等說明，惟前者與約定內容並無原告應另行
    支付總價等約定付款方式之情形比較，該約定之真意應係說明各項經估驗之材料
    設備及已完成構造物而列出之各項計價數額，尚不得作為估算各該項目個別實際
    價值之依據，仍係原告結算後應付報酬之一部份數額，而後者更在說明該估驗通
    過，並非表示定作人有為承攬人已就各該項目完全依契約本旨施作完畢之承認，
    係涉及各項目估價數額與全部完工後計算之報酬總額間之關係問題，仍不妨完工
    後各該項目估價數額得列入計算報酬總額時，該項目數額仍足作為該部份施工之
    對價標準，尚難據之謂估驗先行付款者並非有對價關係性質之報酬之一部份。
七、綜上所述，被告以訴外人華禹公司為執行債務人，聲請本院於八十九年七月十一
    日以八十九年度執全字第二二七七號假扣押執行事件為查封前，已由第三人即本
    件原告取得如附表所示設備之所有權，原告就之有足以排除強制執行之權利，其
    提起本件異議之訴，訴請撤銷上開假扣押強制執行事件關於原告所有位於台中市
    西屯區○○里○○區○路一號工地內，如附表所示儀器設備所為之強制執行程序
    ，為有理由，應予准許。
八、據上論結，本件原告之訴為有理由，依民事訴訟法第七十八條，判決如主文。
中      華      民      國    九十    年      三      月      二      日
                                臺灣臺中地方法院民事第一庭
~B法      官  林麗真
右為正本係照原本作成
如對本判決上訴，須於判決送達後廿日內向本院提出上訴狀
中      華      民      國    九十    年      三      月      二      日
~B法院書記官


司法院資訊處製作；財團法人民間司法改革基金會備份。
